【裁判字號】    97,訴,3004
【裁判日期】    981104
【裁判案由】    拆屋還地等
【裁判全文】
臺灣臺北地方法院民事判決              97年度訴字第3004號
原      告  臺灣臺北看守所
法定代理人  戊○○
訴訟代理人  丁○○
被      告  己○○○
            丙○○
共      同
訴訟代理人  庚○○
上列當事人間請求拆屋還地等事件，本院於民國98年10月21日言
詞辯論終結，判決如下：
    主      文
被告己○○○應將坐落臺北市○○段○○段五六九、五七○之七
及五七○地號上，門牌號碼臺北市大安區○○○路○段五九巷十
七之一號，如土地複丈成果圖虛線部分所示編號A 、B、C，面積
分為六十一平方公尺、一平方公尺及八平方公尺，合計七十平方
公尺之房屋（含一、二樓）拆除，並將土地返還原告。
被告應給付原告新臺幣壹佰貳拾肆萬貳仟捌佰伍拾貳元，及自民
國九十六年一月五日起至清償日止按週年利率百分之五計算之利
息，並自民國九十六年二月一日起至返還上開土地之日為止，按
月給付原告新臺幣貳萬壹仟參佰伍拾壹元。
原告其餘之訴駁回。
訴訟費用由被告負擔。
本判決第一項於原告以新臺幣壹佰柒拾壹萬元為被告己○○○供
擔保後，得假執行。但被告己○○○於假執行程序實施前，以新
臺幣伍佰壹拾貳萬肆仟肆佰貳拾柒元為原告預供擔保，得免為假
執行。
本判決第二項於原告以新臺幣肆拾壹萬伍仟元為被告供擔保後，
得假執行。但被告於假執行程序實施前，以新臺幣壹佰貳拾肆萬
貳仟捌佰伍拾貳元為原告預供擔保，得免為假執行。
原告其餘假執行之聲請駁回。
    事實及理由
甲、程序方面：
一、按訴狀送達後，原告不得將原訴變更或追加他訴。但請求之
    基礎事實同一者、擴張或減縮應受判決事項之聲明者或不甚
    礙被告之防禦及訴訟之終結者，不在此限。民事訴訟法第25
    5條第1項第2 款、第3款、第7款分別定有明文。查本件原告
    起訴時聲明：(一)被告己○○○、丙○○、庚○○、賈鎧、
    辛○○等五人應將坐落臺北市○○段○○段569 地號上，門
    牌號碼臺北市大安區○○○路○段59巷17之1號，如附圖所示
    紅色部分，面積約為53.63 平方公尺（以實測為準）之房屋
    及其他工作物拆除，並將土地返還原告。(二)被告己○○○、
    丙○○、庚○○、賈鎧、辛○○等五人應給付原告新臺幣
    （下同）964,926 元，及自調解書狀送達之翌日起至清償日
    止按年利率5%計算之利息，並自調解書狀送達之翌日起至返
    還上開土地之日止，按月給付原告16,561元。(三)被告乙○○
    、甲○○、林映君等三人應自同地號土地上遷出。(四)願供擔
    保，請准宣告假執行。嗣於本院審理期間因原告聲請地政機
    關至現場測量後，占有使用面積變更，乃於民國98年2月3日
    、98年3月3日變更訴之聲明及撤回對被告庚○○、賈鎧、
    辛○○、乙○○、甲○○、林映君之請求，並聲明：(一)被告
    己○○○、丙○○應將坐落臺北市○○段○○段569、570之
    7 及570地號上，門牌號碼臺北市大安區○○○路○段59巷17
    之1號，如土地複丈成果圖虛線部分所示編號A、B、C，面積
    分為61平方公尺、1平方公尺及8平方公尺，合計70平方公尺
    之房屋（含一、二樓）及其他工作物拆除，並將土地返還原
    告。(二)被告己○○○、丙○○應給付原告1,242,852 元，及
    自調解書狀送達之翌日起至清償日止按年利率5%計算之利息
    ，並自調解書狀送達之翌日起至返還上開土地之日止，按月
    給付原告21,351元。(三)願供擔保，請准宣告假執行。核原告
    所為訴之變更非唯請求之基礎事實同一、擴張或減縮應受判
    決事項之聲明，與原訴間具有共同性，而就原請求之訴訟及
    證據資料，於審理繼續進行在相當程度範圍內具有一體性，
    得期待於後請求之審理予以利用，亦無礙被告之防禦及訴訟
    之終結，是其所為訴之變更，核與上開規定相符，先此說明
    。
二、按當事人喪失訴訟能力或法定代理人死亡或其代理權消滅者
    ，訴訟程序在有法定代理人或取得訴訟能力之本人，承受其
    訴訟以前當然停止；又第168條至第172條及前條所定之承受
    訴訟人，於得為承受時，應即為承受之聲明。他造當事人，
    亦得聲明承受訴訟。民事訴訟法第170條、第175條分別定有
    明文。本件原告之法定代理人原為李孟冬，嗣於訴訟程序進
    行中之98年7月16日變更為戊○○，原告於98年7月21日以書
    狀聲明承受訴訟，核無不合，應予准許。
乙、實體方面：
一、原告起訴主張：
    坐落臺北市○○段○○段569、570之7、570地號土地（下稱
    系爭土地）為中華民國所有，原告為管理機關。詎被告己○○○、丙○○，未得原告之同意，亦無任何合法權源，竟予
    占用系爭土地如臺北市大安區地政事務所土地複丈成果圖所
    示編號A、B、C，面積分為61平方公尺、1平方公尺及8 平方
    公尺，合計70平方公尺，作為其所有門牌號碼臺北市大安區
    ○○○路2段59巷17之1號（下稱系爭房屋）建物之基地。被
    告上開所為，已對原告之所有權行使造成損害，原告依民法
    第765條、第767條之規定，自得本於所有物返還請求權請求
    被告拆除系爭土地上之房屋及其他工作物，並將土地返還原
    告。又無權占有他人土地，可能獲得相當於租金之利益為社
    會通常之觀念，且依民法第126條規定，租金之請求權因5年
    間不行使而消滅，則被告無法律上之原因而受有相當於租金
    之利益，致原告受有損害，且被告占有系爭土地所得之利益
    ，與原告所受不能管理、使用土地之損害間，具有相當因果
    關係，原告自得依不當得利之法則請求被告給付。又系爭土
    地雖位於臺北市精華地區，商業活動機能佳，惟因被告占用
    後，搭蓋違建，且年久未修，環境及生活品質低落，為不爭
    之事實，因此本件相當於租金之不當得利之數額，請准依土
    地公告地價及房屋現值之年息5%計算，則原告自可依民法第
    179 條規定請求被告返還相當於5年之租金總額即1,242,852
    ，並應自調解書狀繕本送達翌日起至返還系爭土地之日為止
    ，按月給付原告21,351元，其計算方式如附件所示。並聲明
    ：(一)被告己○○○、丙○○應將坐落臺北市○○段○○段56
    9、570之7 及570地號上，門牌號碼臺北市大安區○○○路○
    段59巷17之1 號，如土地複丈成果圖虛線部分所示編號A、B
    、C，面積分為61平方公尺、1 平方公尺及8平方公尺，合計
    70平方公尺之房屋（含一、二樓）及其他工作物拆除，並將
    土地返還原告。(二)被告己○○○、丙○○應給付原告1,242,
    852 元，及自調解書狀送達之翌日起至清償日止按年利率5%
    計算之利息，並自調解書狀送達之翌日起至返還上開土地之
    日止，按月給付原告21,351元。(三)願供擔保，請准宣告假執
    行。
三、被告辯稱：
    原告雖為系爭土地管理人，然未盡管理人之管理義務，直至
    95年1月30日始通知被告其為管理人，依民法第173條規定，
    管理人開始管理時以能通知為限，故原告求償5 年不當得利
    ，實屬不合理。又被告己○○○於78年許向原屋主金永菁租
    用系爭土地上之房屋，嗣於88年5月31日以2,300,000元向原
    屋主購買系爭房屋，取得系爭土地之合法使用權，並非無權
    占有，而原告之請求權亦早已罹於消滅時效，自不得請求。
    另依民法第940條、944條規定，被告善意和平且公然占有系
    爭土地居住已逾19年之久，應已有合法使用權源。退步言之
    ，被告亦應因時效取得地上權，自得請求登記為地上權人，
    ，原告自負有容忍占有之義務，而不得請求拆屋還地。而原
    告逕以土地公告地價及房屋現值之年息5%計算請求被告應給
    付不當得利實無法律依據。此外，被告亦得依民法第954 條
    、第955 條向原告請求保存占有物所支出之必要費用及於占
    有物現存之增加價值限度內，請求有改良占有物之有益費用
    等語。並聲明：(一)原告之訴及假執行之聲請均駁回。(二)如受
    不利判決，願供擔保請准宣告免為假執行。
四、本院查：
  (一)原告主張系爭土地屬於國有，其為管理機關，而系爭房屋為
    被告己○○○所購買，占用系爭土地如附圖所示A、B、C 部
    分面積為70平方公尺，現被告己○○○、丙○○仍居住於系
    爭房屋等情，業據其提出土地所有權狀、現場照片為證，並
    經本院依原告聲請至現場勘驗屬實，製有勘驗筆錄在卷可稽
    ，復經臺北市大安區地政事務所現場測量後以97年12月12日
    北市大地二字第09731571700 號函附土地複丈成果圖附卷足
    參，而被告對於上開事實亦不爭執，堪信原告主張為真。至
    於被告雖以前詞為辯，然依被告所提出之讓渡書內容觀之（
    本院卷第71頁），其上讓渡之標的為座落於臺北市○○○路
    ○段59巷17號之1房屋使用權、房屋全部，則被告己○○○於
    購買系爭房屋時，並未同時購買系爭土地或取得對系爭土地
    之占有使用權利，顯見被告於購買系爭房屋同時即已知悉對
    於系爭土地並無合法使用權利，且被告亦無法舉證有其他合
    法使用之權利，其辯稱具合法使用權源云云，顯屬無據。又
    民法第940條、第944條之規定，乃在規範占有狀態之推定，
    尚無從據以主張被告有權使用系爭土地，且民法第954 條、
    第955 條之規定僅善意占有人得加以主張，而依前開所述，
    被告於購買系爭房屋時，僅取得房屋使用權，得占有、管理
    、使用系爭房屋，惟並未一併取得合法使用系爭土地之權源
    ，則被告於購買系爭房屋時，應即已知悉其對系爭土地並無
    合法占有使用之權利，是其並非善意占有人，自不得加以主
    張。另按土地占有人因時效而取得地上權登記請求權者，向
    該管地政機關聲請為地上權登記，如經地政機關受理，受訴
    法院固應就占有人是否具備取得地上權之要件，為實體上之
    裁判，惟此之向該管地政機關為地上權登記之聲請，限於土
    地所有人對占有人提起拆屋還地訴訟前為之，蓋因時效而取
    得地上權登記請求權者，不過有此請求權而已，在未登記為
    地上權人以前，仍不得據以對抗土地所有人而認其非無權占
    有。土地所有人本於所有權主張占有人無權占有土地，對占
    有人起訴而為請求後，占有人始向地政機關為地上權登記之
    聲請，若認法院仍必須就占有人是否具備取得地上權之要件
    ，為實體上之調查審認，將導致占有人於訴訟中利用向地政
    機關為地上權登記之聲請手段，阻撓及拖延訴訟之進行，影
    響土地所有人之權益，自非可取。最高法院88年臺聲字第20
    3 號裁定可資參照。而查本件被告並未舉證有於本件起訴前
    向地政機關為地上權登記之聲請，是其主張得請求為地上權
    登記，並非無權占有云云，當屬無據。另按已登記不動產所
    有人之除去妨害請求權，不在本院釋字第一○七號解釋範圍
    之內，但依其性質，亦無民法第一百二十五條消滅時效規定
    之適用。司法院大法官會議釋字第164 號解釋可參。而系爭
    土地為已登記之不動產，則被告辯稱原告行使權利已罹於時
    效，核與法律規定不符，難以採信。
  (二)按所有人對於無權占有或侵奪其所有物者，得請求返還之。
    對於妨害其所有權者，得請求除去之。有妨害其所有權之虞
    者，得請求防止之。民法第767 條定有明文。又按國有財產
    撥給各地國家機關使用者，名義上雖仍為國有，實際上即為
    使用機關行使所有人之權利，故本院對於是類財產，向准由
    管領機關起訴，代國家主張所有權人之權利，最高法院51年
    臺上字第2680判例可資參照。本件被告己○○○所購買而享
    有事實上處分權之系爭房屋無權占有系爭土地如附圖所示A
    、B、C部分面積70平方公尺，而原告為系爭土地之管理機關
    ，其依民法第767 條之規定請求被告己○○○將系爭房屋拆
    除並將土地返還原告，核屬有據，應予准許。至原告雖主張
    被告己○○○在系爭土地上另有「其他工作物」而一併請求
    拆除，然依本院勘驗結果及現場照片所示，系爭土地上僅有
    系爭房屋，並無其他工作物，是原告請求被告拆除系爭土地
    上之其他工作物云云，要屬無據，難以准許。另原告雖請求
    被告丙○○亦應負拆屋還地之責云云，惟系爭房屋乃被告賈
    陳蓮英出資購買而有事實上處分權，被告丙○○並無處分權
    ，自難令其負拆屋還地之責，此部分之請求，自非有據，不
    應准許。
  (三)按無法律上之原因而受利益，致他人受損害者，應返還其利
    益。民法第179 條前段定有明文。又依不當得利之法則請求
    返還不當得利，以無法律上之原因而受利益，致他人受有損
    害為其要件，故其得請求返還之範圍，應以對方所受之利益
    為度，非以請求人所受損害若干為準，無權占有他人土地，
    可能獲得相當於租金之利益為社會通常之觀念。最高法院61
    年臺上字第1695號判例可資參照。查原告主張被告己○○○
    、丙○○居住於系爭房屋而使用系爭土地等情，業經本院上
    開認定屬實，是其等既有使用系爭土地之事實，則原告請求
    被告返還相當於租金之不當得利，即屬有據。按利息、紅利
    、租金、贍養費、退職金及其他1年或不及1年之定期給付債
    權，其各期給付請求權，因5年間不行使而消滅。民法第126
    條定有明文。又按城市地方房屋之租金，以不超過土地及其
    建築物申報總價年息10%為限，土地法第97條第1項定有明文
    。又所謂土地之總價額，係指法定地價而言，土地所有權人
    依土地法所申報之地價為法定地價；公有土地以公告地價為
    申報地價，免予申報；又建築物價額依該管市、縣地政機關
    估定之價額，土地法第148 條、同法施行細則第25條、平均
    地權條例施行細則第21條前段分別定有明文。查系爭土地坐
    落區域雖為精華地段，然所屬華光社區內多為老舊低矮違章
    建築、鮮有公共設施、亦無商業行為，居住環境欠佳，此有
    本院勘驗筆錄可參，是斟酌各情後，本院認原告主張以週年
    利率5%計算相當於租金之不當得利，尚屬允恰。而系爭土地
    自91年度至96年度之每年度之公告地價如附表（本院卷第21
    9 頁）公告地價欄所示，此有系爭土地之公告現值及公告地
    價表附卷可稽（本院卷第19頁、220頁、221頁），且系爭房
    屋屬違章建築，公告價額為零元，是依週年利率5%計算自原
    告於96年1月31日起訴時起往前回溯5年至91年2月1日為止，
    使用系爭土地70方公尺之相當於租金之不當得利總額，應為
    1,242,852 元，而每月應給付相當於租金之數額則為21,351
    元，其計算式詳如附表所示。至於原告雖請求應自調解書狀
    送達翌日起至返還系爭土地之日為止，按月給付相當於租金
    之不當得利，惟原告請求給付5 年相當於租金之不當得利係
    計算至96年1 月31日為止，則其得請求按月給付相當於租金
    之不當得利，即應自96年2月1日起算，而不得自聲請調解狀
    送達翌日起算，其請求逾此部分，當屬無據，難以准許。
五、綜上所述，原告主張被告己○○○無權占有系爭土地，而被
    告己○○○、丙○○受有相當於租金之不當得利等情，為有
    理由。從而，原告依民法第767條、第179條規定，請求被告
    己○○○、丙○○應將坐落臺北市○○段○○段569、570之
    7及570 地號上，門牌號碼臺北市大安區○○○路○段59巷17
    之1號，如土地複丈成果圖虛線部分所示編號A、B、C，面積
    分為61平方公尺、1平方公尺及8平方公尺，合計70平方公尺
    之房屋（含一、二樓）拆除，並將土地返還原告。以及被告
    己○○○、丙○○應給付原告1,242,852 元，及自調解書狀
    送達被告之翌日即96年1月5日起至清償日止按年利率5%計算
    之利息，並自96年2月1日起至返還上開土地之日止，按月給
    付原告221,351 元，為有理由，應予准許。逾此部分之請求
    ，則屬無據，應予駁回。
六、兩造分別陳明願供擔保請准宣告假執行或免為假執行，關於
    原告勝訴部分，核無不合，爰分別酌定相當之擔保金額，予
    以准許。至原告敗訴部分，其假執行之聲請即失所附麗，應
    予駁回。
七、本件事證已臻明確，兩造其餘攻擊防禦方法及未經本院援用
    之證據，核與判決之結果不生影響，爰不予逐一論駁，併此
    敘明。
八、訴訟費用負擔之依據：民事訴訟法第79條。
中    華    民    國    98    年    11    月     4    日
                  民事第四庭    法  官  余明賢
以上正本係照原本作成
如對本判決上訴，須於判決送達後20日內向本院提出上訴狀
中    華    民    國    98    年    11    月     4    日
                                書記官  楊勝欽

司法院資訊處製作；財團法人民間司法改革基金會備份。
